臺灣高雄地方法院民事判決　九十一年度訴字第九○二號
　　原　　　告　華太環境工程實業有限公司
　　法定代理人　己○○
　　訴訟代理人　丙○○
　　被　　　告　慶豐商業銀行股份有限公司
　　法定代理人　丁○○
　　訴訟代理人　戊○○
　　　　　　　　乙○○
　　　　　　　　甲○○
右當事人間塗銷抵押權設定登記事件，本院判決如左：
    主    文
被告應將坐落高雄縣岡山鎮○○○段六０六之三八八地號土地上建物建號八一三號即
門牌號碼高雄縣岡山鎮○○路九八巷六二號所設定之本金最高限額新臺幣伍佰玖拾玖
萬元之抵押權塗銷。
訴訟費用由被告負擔。
    事    實
甲、原告方面：
  一、聲明：求為判決如主文所示。
  二、陳述：
    (1)坐落高雄縣岡山鎮○○○段六０六地號土地新建「岡山美墅國」社區污水處理
      設施原係起造人長東建設有限公司（下稱長東公司）及綜力建設有限公司（下
      稱綜力公司）於民國八十四年一月十五日發包予原告承攬，惟因起造人財務狀
      況欠佳，於八十五年四月間即無力繼續興建，而於八十六年將本建築案轉手予
      鋒安金屬工業股份有限公司（下稱鋒安公司），鋒安公司並於八十六年十月二
      十一日與原告另訂工程承造合約，約定後續工程項目部分減縮後仍由原告承攬
      ，惟原告依約完成工作後，鋒安公司亦發生財務危機，積欠原告工程款新台幣
      （下同）一百二十七萬二千元，岡山美墅國社區歷經二次轉手仍未能順利銷售
      ，被告為該建築案之債權銀行，為求清理債權及污水處理能正常運作，遂於八
      十九年七月二十日召開協調會與長東公司、綜力公司及原告達成協議，以岡山
      美墅國社區編號一Ｂ０五、二Ｃ０八房屋及土地產權移轉予原告，換取原告撤
      回對該社區不動產之假扣押，並進行污水處理設施維修至恢復運轉，其中二Ｃ
      ０八號房屋上本金最高限額五百九十九萬元之抵押權，被告應於污水處理運轉
      正常後辦理塗銷登記，而該處理設備已於九十一年十一月間完成驗收，惟被告
      卻藉詞推託，顯無意履行契約，爰依契約請求如訴之聲明。
    (2)又依協議，被告以取得原告假扣押查封九戶中之七戶產權，以出售之款項用以
      清償債務自明，被告就編號一Ｂ０五、二Ｃ０八房屋即無抵押債權存在。再被
      告辯稱未取得排放許可實與本件無關。
    (3)原告就該污水處理設施早於九十年十一月二十日由長東公司、綜力公司完成驗
      收，而今岡山美墅國社區僅有臨時住戶委員會，經原告派員與該臨時會協商，
      獲知臨時委員會僅與起造人交接，而非與原告辦理移交，後經起造人同意接管
      。
  三、證據：提出工程承造合約書、台灣台中地方法院八十七年度訴字第九九建號七
      號民事判決及確定證明書、協議書、初驗會議記錄、複驗會議記錄、正驗會勘
      記錄、存證信函、水質樣品檢驗報告、高雄縣政府函、移交說明會記錄各一份
      為證。並聲請訊問證人葉崇堅、許志銘。
乙、被告方面：
  一、聲明：原告之訴駁回，訴訟費用由原告負擔。
  二、陳述：
    (1)原告雖稱該污水處理設備已於九十年十一月間驗收完成，為何檢驗報告係在九
      十一年一月四日出具，又原告並未提出主管機關核發之許可證照，不得謂污水
      處理設備已恢復正常運轉。
    (2)又原告所稱協議書是依與鋒安公司之合約為基準，惟鋒安公司並未參與協議，
      而歷次會勘記錄亦無鋒安公司人員參與，是依此當事人間之真意應係以長東公
      司與原告之合約為標準，而依該合約已寫明原告需申請使用執照之環保局同意
      函核發後始可請領約定之工程款，故取得許可證即屬原告施工應作事項之一，
      斷無因後來之協議書而變更解除原告依約本應盡之義務，且若當初被告知此情
      事，亦不可能同意。
    (3)又依原告所之申請許可證所需項目及費用可知，污水處理場驗收程序尚需經環
      工技師撰寫水污染防治措施計劃書並測試功能後予以簽證，且除水質檢測，尚
      需做污泥溶出試驗，並應有五個月之操作記錄，絕非如原告與長東公司、綜力
      公司之會勘記錄可取代，原告稱已完成驗收，實不足採。
    (4)原告應於取得許可證照及依三方所簽協議書將污水處理設備轉交社區管理委員
      會接管後，始有權要求塗銷登記。
    (5)原告對於污水處理工程之施作並未完成，致每逢下雨時，該污水處理設備之運
      轉造成污水與雨水同流，致污水倒流，是目前仍借助四台幫浦將污水排至外牆
      水溝，另被告發現該設備之鼓風機運轉噪音太大，影響住戶居住品質。
    (6)依證人郭國華所稱抽水馬達係為預防之用等語。若該處理設備將污水、雨水分
      流，根本無被淹沒之可能，何須預防，又該污水處理場未正常維修、操作，其
      影響層面應僅在處理過程可否達法定標準，與下大雨無涉。
  三、證據：提出水質檢驗報告、會議記錄、估價單各一份、照片三張為證。並聲請
      訊問證人郭國華。
丙、本院依職權調取系爭房地之抵押權設定資料。
    理    由
一、本件原告起訴主張坐落高雄縣岡山鎮○○○段六０六地號土地新建「岡山美墅國
    」社區污水處理設施原係起造人長東公司及綜力公司於八十四年一月十五日發包
    予原告承攬，後於八十六年將本建築案轉手予鋒安公司，鋒安公司再於八十六年
    十月二十一日與原告另訂工程承造合約，約定後續工程項目部分減縮後仍由原告
    承攬，惟原告依約完成工作後，鋒安公司發生財務危機，積欠原告工程款一百二
    十七萬二千元，而被告為該建築案之債權銀行，為求清理債權及污水處理能正常
    運作，遂於八十九年七月二十日召開協調會與長東公司、綜力公司及原告達成協
    議，以岡山美墅國社區編號一Ｂ０五、二Ｃ０八房屋及土地產權移轉予原告，換
    取原告撤回對該社區不動產之假扣押，並進行污水處理設施維修至恢復運轉，其
    中二Ｃ０八號房屋上本金最高限額五百九十九萬元之抵押權，被告應於污水處理
    運轉正常後辦理塗銷登記，而該處理設備已於九十一年十一月間完成驗收，原告
    應依約塗銷該登記等語。被告則以：該污水處理工程尚未完工，且未移交予管理
    委員會接管等語資為抗辯。
二、本件原告主張坐落高雄縣岡山鎮○○○段六０六地號土地新建「岡山美墅國」社
    區污水處理設施，原係長東公司及綜力公司於八十四年一月十五日發包予原告承
    攬，後於八十六年轉手予鋒安公司，鋒安公司並於八十六年十月二十一日與原告
    另訂工程承造合約，後鋒安公司發生財務危機，被告為該建築案之債權銀行，為
    求清理債權及污水處理能正常運作，遂於八十九年七月二十日召開協調會與長東
    公司、綜力公司及原告達成協議，以岡山美墅國社區編號一Ｂ０五、二Ｃ０八房
    屋及土地產權移轉予原告，換取原告撤回對該社區不動產之假扣押，並進行污水
    處理設施維修至恢復運轉，其中二Ｃ０八號房屋上本金最高限額五百九十九萬元
    之抵押權，被告應於污水處理運轉正常後辦理塗銷登記等情，為被告所不爭執，
    並有該工程承造合約書、台灣台中地方法院八十七年度訴字第九九七號民事判決
    及確定證明書、協議書在卷足參，是原告此部份主張之事實，堪信為真。此外則
    為被告以前揭情詞置辯，是本件之爭執點為：被告應於何情況下塗銷該本金最高
    限額抵押權之設定登記？茲論述如下：
    (1)依原告、被告及訴外人長東公司、綜力公司所簽訂之協議書第二點約定：「乙
      方（即原告）同意本協議書簽訂時將前因甲方（即長東公司、綜力公司）積欠
      工程款而假扣押查封之本社區二Ａ０三、二Ａ０四、二Ａ０八、二Ａ一六、二
      Ａ二０、二Ａ二四、二Ａ二八、一Ｂ０五、二Ｃ０八（詳細地段、地號、建號
      、門牌號碼請見附表）予以撤銷查封，甲方為清償積欠之工程款及支付後續維
      護、恢復運轉作業工程同意將一Ｂ０五、二Ｃ０八所有權移轉予乙方，甲方亦
      同意將二Ａ０三、二Ａ０四、二Ａ０八、二Ａ一六、二Ａ二０、二Ａ二四、二
      Ａ二八、一Ｂ特三所有權移轉與丙方（即被告），丙方配合於甲、乙二方履行
      本協議書之內容時，塗銷丙方於一Ｂ０五、二Ｃ０八其上之抵押權。」第三點
      約定：「乙方於甲方將一Ｂ０五、二Ｃ０八過戶乙方完成時，應即開始執行本
      作業，自完工驗收完成之日起需保固維持正常運轉一年，二Ａ０三、二Ａ０四
      、二Ａ０八、二Ａ一六、二Ａ二０、二Ａ二四、二Ａ二八、一Ｂ特三過戶丙方
      完畢後，丙方塗銷於一Ｂ０五之抵押權，俟污水處理設備恢復正常運轉無問題
      ，轉交社區管理委員會接管後，再塗銷二Ｃ０八之抵押權。」是依此協議書之
      約定，被告在取得二Ａ０三、二Ａ０四、二Ａ０八、二Ａ一六、二Ａ二０、二
      Ａ二四、二Ａ二八、一Ｂ特三之所有權後，應先對原告所取得一Ｂ０五之房屋
      上之抵押權辦理塗消，俟污水處理設備恢復正常運轉無問題，並交由社區管理
      委員會接管後，即應塗銷系爭編號二Ｃ０八房屋之抵押權設定登記。
    (2)再者，原告於取得編號一Ｂ０五、二Ｃ０八之房屋所有權後，即開始有關污水
      處理設備之施作工程，並於完工後，報請訴外人長東公司、綜力公司會同被告
      、住戶代表於九十年八月二十三日驗收，之間發現上有缺失，原告乃再著手改
      善，後於九十年八月二十八日再次會同訴外人長東公司、綜力公司、被告、住
      戶代表為複驗，雖亦發現有第一抽水井排水管路未通暢、噪音過大之問題，惟
      對噪音部分，原告則稱非屬承包範圍，嗣於九十年十一月間會同訴外人長東公
      司、綜力公司正驗完成，並先後於九十年三月十五日、十二月二十四日採集該
      污水處理設備之放流水委託琨鼎環境科技股份有限公司、安美環保科技股份有
      限公司為水質樣品之檢驗，亦均認符合標準，此有驗收會議記錄三份、檢驗報
      告二份可參，並經證人許志銘即當時參與驗收之人員到庭證稱：「完工後先進
      行初驗，由於有缺失，針對缺失改善，因此才有複驗。三次驗收都是我本人電
      話通知，沒有書面發函。第一抽水井再初驗時，由於沒有水，因此只好在複驗
      時檢測。複驗時雖然有水，但有些不通暢，有缺失。正驗、複驗都有通知被告
      、長東建設公司。複驗結果第三項，當時確實有要求通知長東公司、綜力公司
      、兩造。正驗確實也有通知長東建設公司、綜力公司、被告，他們確實有到場
      。由於當時沒有提出排放許可證，因此被告拒絕簽名。住戶代表包先生也有到
      現場。」等語屬實（見本院九十一年八月十二日言詞辯論筆錄），對此被告雖
      不否認有參與三次驗收，惟在正驗時因對相關設備運轉不滿意，並認噪音未改
      善，而於表示意見後離去（見九十一年八月十二日言詞辯論筆錄），惟依正驗
      會勘記錄所載：「第一抽水井有關排水管路已由華太公司修復完畢，目前已正
      常運轉，相關事宜亦已改善完成。放流水質已於污水廠正常運轉（含管路暢通
      ），經長東、綜力及華太公司人員公司採集放流水後發送交合格檢驗公司檢驗
      中。本工程業經長東、綜力公司及華太公司會勘完成且運轉無誤後，宣告本案
      已正式完成且正式驗收完畢。」並經訴外人長東公司、綜力公司認可簽署，是
      依此該污水處理設備縱尚有噪音問題，惟該污水處理設備既已經起造人檢驗認
      已可正常運轉無訛，而被告並非專業人員，僅空言認不滿意，即行離去，自不
      足以依此而認該污水處理設備尚未能正常運轉，是被告所辯該污水處理工程尚
      未施作完成云云，即無足採。
    (3)再者，被告另辯稱原告尚未取得許可證，且該污水處理設備未將雨水、污水分
      流，導致每逢雨季造成污水倒流等語。惟依原告與訴外人長東公司所簽訂之合
      約書第五條有關付款辦法之第六點，雖有約定原告於申請使用執照之同意函核
      發後，始得請領總工程款百分之十，但並未有需領得許可證照之約定，而該污
      水處理設備，亦於八十三年十二月二日經高雄縣政府環境保護局以八三府環二
      字第二０九六四六號函為第一階段審查認與水污染防治法規定相符而予認可，
      此亦有該函在卷可證。另有關該污水處理設備之運轉，依證人郭國華到庭證稱
      ：「原告請我施作系爭工程污水池，因污水池淹水，整修被水淹沒之馬達。施
      作時，原告排水設備沒有問題。整修後，污水池可以使用，當時由於沒有送電
      ，導致污水池沒有辦法正常運作，修理之後；若有送電，污水池可以正常運作
      。污水排出管道與雨水排出管道都是埋在地下，當初不是我施作，因此無法確
      定該管道如何施作。」「系爭房屋污水設施整修後，排水正常。不確定當時是
      否已經送電。整修馬達時，現場住戶請我施作。淹水後施作一次，完工後又施
      作一次，第三次由於擔心再度淹水，因此又施作。第一次施作時，沒有送電。
      第三次已經送電，但怕抽水不及，因此又多裝置四條幫浦作為預防之用。」「
      淹水兩次是因為颱風淹水，與岡山大淹水有關，時間約在民國八十二、八十三
      年。污水設備在民國八十二、八十三年淹水，修理時間是在民國九十年。」「
      何時淹水，不記得了，但確定是因為颱風而淹水。」（見本院九十一年十一月
      八日言詞辯論筆錄）是依證人郭國華所證，該污水處理設施在正式驗收前，確
      有問題，但業經修復正常，並可正常運轉，而之前之所以會淹水，乃因颱風之
      故，故現加裝四具抽水幫浦，以為預防，此外，被告並未提出原告未依規定施
      工之證據，以證其說，是被告上開所辯，亦無足採。
    (4)按債務人非依債務本旨實行提出給付者，不生提出之效力。但債權人預示拒絕
      受領之意思，或給付兼需債權人之行為者，債務人得以準備給付之事情，通知
      債權人，以代提出。民法第二百三十五條訂有明文。查本件污水處理設施已正
      常運作，已如前述，而原告亦於九十一年十月二十五日欲將該污水處理設備移
      交該社區管理委員會接管，惟因該社區之管理委員會尚未正式成立，僅有一臨
      時委員會，而該臨時委員會之主任委員認該社區之一切財產移交應由委員會來
      面對起造人，而非施作廠商，故不願意接管，原告乃於同日轉向訴外人長東公
      司、綜力公司請求接管，並獲該二公司表示既已驗收通過，故願接管該污水處
      理廠，此有該二移交接管會議記錄在卷可證，並經證人葉崇堅即該臨時管理委
      員會主任委員到庭證稱：目前不願接管，因為管理委員會是臨時性的，住戶有
      四百戶，但有產權只有一百戶，且沒有基金，所以無法登記管理委員會等語。
      （見本院九十一年十一月二十九日言詞辯論筆錄）是依此原告於該污水廠可正
      常運作後，已正式要求委員會接管，惟委員會因非正式成立，且認應係與起造
      人辦理移交而非與承作廠商辦理移交，故不願接管，從而，參諸原告既已提出
      移交之請求，而在非可歸責原告之原因下，為管理委員會拒絕，乃依委員會之
      意見，轉辦移交予起造人即訴外人長東公司、綜力公司等情，足認原告已依當
      時約定之本旨，提出給付可明。
三、綜上所述，原告所承作之污水處理設備，既已施作完成，並正常運轉，事後又通
    知管理委員會接管，惟因管理委員會認應係與起造人移交，而拒絕接管，原告乃
    轉向訴外人長東公司、綜力公司提出移交之請求，並獲接管，則依協議書第三點
    之約定，原告已完成其所應負之義務，被告依約自亦應依約辦理塗銷抵押權之設
    定登記，從而，原告依協議書請求被告塗銷編號二Ｃ０八即門牌號碼高雄縣岡山
    鎮○○路九八巷六二號房屋之抵押權設定登記，即屬有據，應予准許。
四、結論：原告之訴為有理由，依民事訴訟法第七十八條，判決如主文。
中　　　華　　　民　　　國　　九十一　　年　　 十二 　　月　　 十三 　　日
                              臺灣高雄地方法院民事第一庭
~B法　　　官　楊國祥
右為正本係照原本作成。
如不服本判決，應於送達後廿日內，向本院提出上訴狀並表明上訴理由，如於本
判決宣示後送達前提起上訴者，應於判決送達後十日內補提上訴理由書（須附繕本）。
中　　　華　　　民　　　國　　九十一　　年　　 十二 　　月　　 十三 　　日
~B法院書記官　蔡雅萍
